【裁判字號】    90,台上,832
【裁判日期】    900511
【裁判案由】    損害賠償
【裁判全文】
最高法院民事判決                                  九十年度台上字第八三二號
    上  訴  人  友聯產物保險股份有限公司
    法定代理人  金水和
    訴訟代理人  柯慶華
    被 上訴 人  甲○○
                丙○○
                乙○○
右當事人間請求損害賠償事件，上訴人對於中華民國八十八年十二月二十一日台灣高
等法院台南分院第二審判決（八十八年度上字第四一九號），提起上訴，本院判決如
左：
    主  文
原判決關於駁回上訴人對於被上訴人甲○○、丙○○之上訴，及該訴訟費用部分廢棄
，發回台灣高等法院台南分院。
其他上訴駁回。
第三審訴訟費用，關於駁回其他上訴部分，由上訴人負擔。
    理  由
本件上訴人主張：第一審共同被告顏茂生自民國八十一年三月一日起任職上訴人公司
台南分公司斗南通訊處業務課課長，專責招攬保險業務及收取保費，被上訴人為其職
務保證人。顏茂生自八十六年五月份起至八十七年一月份止陸續將其經收屬上訴人公
司之保險費合計新台幣（下同）三百二十八萬七千六百十元，除顏茂生應得之佣金外
其餘之二百八十六萬四千七百九十元，侵占入己，上訴人依侵權行為及保證之法律關
係，自得請求顏茂生及被上訴人連帶賠償損害等情。因而求為命被上訴人與第一審共
同被告顏茂生連帶給付上訴人二百八十六萬四千七百九十元及加計法定遲延利息之判
決（顏茂生部分業經第一審判決上訴人勝訴確定）。
被上訴人甲○○、丙○○則以：其所為保證契約具有附合契約性質，上訴人有強使保
證人放棄先訴抗辯權等不當約定之情形，且上訴人坐視顏茂生陸續侵占款項，未及時
向顏茂生主張權利，又未能使保證人事先了解顏茂生之職務行為以限制保證期限，上
訴人之疏失行為不應由被上訴人承擔，況保證契約已逾三年之有效期間，被上訴人亦
可不負保證責任。另被上訴人乙○○則以：其保證契約並非終身保證，顏茂生侵占款
項行為並非在其保證期間，其不負保證責任各等語，資為抗辯。
原審以：上訴人主張之事實，顏茂生並不爭執，並據上訴人提出員工保證書影本、汽
車保險要保書影本、代收保險費簽認單等為證（一審卷三六至三九、八二至八六、九
八至一四五頁），核屬相符，固堪信為真實。惟查，被上訴人甲○○、乙○○二人共
同為保證人之保證契約，其對保日期為八十一年三月十九日，被上訴人甲○○、丙○
○二人共同為保證人之保證契約，其對保日期為八十三年四月十一日。依該保證契約
之保證規約關於人保部分僅規定為兩人，而上訴人重複與被上訴人甲○○、乙○○及
甲○○、丙○○簽立保證契約並對保，足徵上訴人重複要求簽定保證契約之行為，確
有以新保證契約（八十三年四月十一日對保）取代舊保證契約（八十一年三月十九日
對保）之意思，被上訴人乙○○抗辯其不負保證契約之責任等語，並非無據。按所謂
「人事保證」係指當事人約定，一方於他方之受僱人將來因職務上之行為而應對他方
為損害賠償時，由其代負賠償責任之契約。人事保證在我國社會上已行之有年，自民
國五年大理院上字第一○三二號判決以來，實務上迭見相關案例，惟現行民法尚無任
何規定，為使當事人間權利義務臻於明確，而有民法第二十四節之一「人事保證」之
新增規定。又人事保證契約應在填補僱主管理考核之不足，而非在減免其管理考核之
權責，員工任職愈久，僱主對員工之工作能力、人品操守愈能了解，其管理考核應愈
能落實，保證人之責任也應相對減輕。所以八十八年四月二十一日修正公布之民法債
編新增規定，人事保證約定之期間不得逾三年。雖該新增規定自八十九年五月五日才
開始施行，然其修法所據之法理確實早已存在，並為上訴人所知，此由上訴人有前揭
先後換約對保之行為自明。本件上訴人與被上訴人甲○○、丙○○二人所簽訂之保證
契約（八十三年四月十一日對保），固未明訂保證期間，惟參酌上揭修法限制保證契
約最長期間之法理，及上訴人逾三年未再對保，致使保證人失去了解被保證人工作情
形及表示是否續為保證之機會等情，宜認被上訴人甲○○、丙○○二人所簽訂之保證
契約，自對保日期起算，在三年之內（即八十六年四月十一日前）有效。而顏茂生係
對其經手之八十六年四月十三日起之保單（見上訴人所提附一審卷九八至一四五頁之
代收保險費簽認單）始有挪用保險費之情形，足見顏茂生侵占保險費之行為非在被上
訴人甲○○、丙○○二人所簽訂之保證契約之有效期間內，被上訴人甲○○、丙○○
抗辯其不負保證契約之責任等語，亦非無據。上訴人依保證之法律關係，請求被上訴
人與第一審共同被告顏茂生連帶給付上訴人二百八十六萬四千七百九十元及利息，為
無理由，不應准許，因而維持第一審所為上訴人敗訴部分之判決，駁回其上訴。
原判決關於駁回上訴人對於被上訴人甲○○、丙○○之上訴部分：
按民法債編於八十九年五月五日修正施行前，人事保證契約之期間，民法並無限制，
當事人得自由約定，此觀民法第七百四十條前段之規定自明。故縱令八十九年五月五
日修正施行之民法債編增訂之第七百五十六條之三第一項規定，「人事保證約定之期
間，不得逾三年。逾三年者，縮短為三年。」係屬早已存在之法理。惟在債編修正施
行前，依民法第一條規定，亦無適用該法理之餘地。本件原審於民法債編修正施行前
，排除修正前條文規定之適用，而以修正後人事保證約定之期間不得逾三年之規定，
認係早已存在之法理，逕予適用，因而為不利於上訴人之判決，自有可議。上訴論旨
，執以指摘原判決此敗訴部分不當，求予廢棄，非無理由。
原判決其餘部分（即關於駁回上訴人對於被上訴人乙○○之上訴部分）：
經核於法並無違背，上訴論旨，就原審取捨證據、認定事實及解釋契約之職權行使，
指摘原判決此敗訴部分不當，求予廢棄，非有理由。
據上論結，本件上訴為一部有理由，一部無理由，依民事訴訟法第四百七十七條第一
項、第四百七十八條第一項、第四百八十一條、第四百四十九條第一項、第七十八條
，判決如主文。
中      華      民      國     九十     年      五      月     十一     日
                              最高法院民事第二庭
                                  審判長法官  曾  桂  香
                                        法官  劉  延  村
                                        法官  劉  福  聲
                                        法官  黃  秀  得
                                        法官  蘇  達  志
      右正本證明與原本無異
                                              書  記  官
中      華      民      國     九十     年      五      月    二十三    日


司法院資訊處製作；財團法人民間司法改革基金會備份。
